【裁判字號】    97,台上,2269
【裁判日期】    970529
【裁判案由】    違反公職人員選舉罷免法
【裁判全文】
最高法院刑事判決            九十七年度台上字第二二六九號
上  訴  人  甲○○
上列上訴人因違反公職人員選舉罷免法案件，不服台灣高等法院
高雄分院中華民國九十七年一月十日第二審更審判決（九十六年
度選上更(一)字第八號，起訴案號：台灣澎湖地方法院檢察署九十
四年度選偵字第二三、二五〈原判決漏載〉號、九十五年度選偵
字第八號〈原判決漏載〉），提起上訴，本院判決如下：
    主  文
原判決撤銷，發回台灣高等法院高雄分院。
    理  由
本件原判決撤銷第一審關於上訴人甲○○部分之科刑判決，改判
仍論上訴人以共同連續對於有投票權之人，交付賄賂及其他不正
利益，而約其投票權為一定之行使罪，累犯，處有期徒刑三年六
月，褫奪公權五年。固非無見。
惟按：（一）科刑判決所認定之事實與其所採之證據不相適合，
即屬證據上理由矛盾，其判決當然違背法令。原判決依憑證人許
武松、葉素鶯、歐仁國於偵查中之證言，認定上訴人有原判決附
表（下稱附表）編號三一之犯罪事實，即於民國九十四年十二月
二日，由共同正犯陳自允經歐仁國、葉素鶯在「澎湖某地」轉交
新台幣（下同）三千元給許武松，要求許武松於九十四年十二月
三日舉行之台灣省澎湖縣白沙鄉第十五屆鄉長選舉時，投票支持
候選人宋國進，許武松允諾投票予宋國進等情。然查許武松於偵
查中係證述：伊確實有收到歐仁國所給之三千元；伊於警詢所述
實在等語（見選偵字第二三號卷〈下稱偵卷〉(四)第一五０頁〈原
卷編頁，在頁數之前均冠以各宗號次，如第一宗為０一，下均省
略之〉），並未說明歐仁國何時交付上開賄賂，其於警詢時則陳
稱：歐仁國於九十四年十一月二十九日十九時許，在高雄市國立
科學工藝博物館（按位於高雄市三民區○○○路七二０號，下稱
科工館）拿給葉素鶯（係伊太太），葉素鶯告訴伊，歐仁國拿給
她六千元，其中三千元是給伊的，叫伊選票要投給宋國進，買票
之賄款則由葉素鶯保管等語（見偵卷(四)第一四五頁）。葉素鶯於
偵查中雖證稱：「我確實是去高雄科工館附近工地找歐仁國拿六
千元（二份，我夫婦的）及我個人來回高雄馬公的來回機票。」
等詞（見偵卷(四)第一五０頁），惟亦未說明歐仁國何時交付；其
於警詢時則陳稱：「我自高雄往返馬公之來回機票是在九十四年
十一月二十九日晚上約十九時許，歐仁國打電話給我丈夫許武松
，我丈夫當時人在澎湖，所以我丈夫再打電話給我，我自己一人
前往歐仁國工作之工地（高雄市○○路，正確地方我不詳）向他
拿的，當時歐仁國拿給我的來回機票（因我丈夫已在澎湖所以沒
他的機票）及六千元（我及我丈夫各三千元）給我。」；「我有
告訴我丈夫許武松說歐仁國要給他三千元，但錢我沒有給我丈夫
，因為我們夫婦財產都由我掌管。」等語（見偵卷(四)第一四八頁
）。又歐仁國於偵查中固坦承交付葉素鶯高雄往返馬公之來回機
票及六千元之事實，但亦未供述交付之時間；其於警詢時則供稱
：伊大概於九十四年十一月三十日中午，在高雄市科工館交付等
語（見澎警刑字第０九四一二一三六七九號〈下稱警卷〉第一宗
第五八頁）。原判決認定此部分賄選之時間係於九十四年十二月
二日，核與其所採之證據不相適合，已有證據上理由矛盾之違法
。又此部分犯罪時間之認定攸關本件法律之適用（詳如後述），
自有調查釐清、明確審認之必要，原審未予究明，即行判決，併
有調查職責未盡之違誤。（二）採證認事，固屬事實審法院之職
權，然其行使此項職權所為判斷，須不悖乎通常一般人之日常生
活經驗定則或邏輯上之論理法則，始為適法。又連續數行為而犯
同一罪名者，以一罪論，修正前刑法第五十六條定有明文。則當
連續犯罪之際，遇法律有變更時，其一部涉及舊法，一部涉及新
法者，即應依最後行為時之法律處斷（本院二十九年上字第三八
六六號判例意旨參照）。本件依原判決認定上訴人有其事實欄所
載之賄選行為，除附表編號一七、三一、五二犯罪時間均係於九
十四年十二月二日，附表三五犯罪時間之一係九十四年十二月三
日外，其餘均在九十四年十二月一日以前（包括該日）等情，並
於理由說明：上訴人所犯對於有投票權人，交付賄賂及其他不正
利益，而約其投票權為一定行使罪之連續犯行，一部在公職人員
選舉罷免法（下稱選罷法）修正前，一部即附表編號一七、三一
、三五、五二所示係在選罷法修正施行（九十四年十二月二日）
後，而觸犯新法（按選罷法第九十條之一第一項之法定刑，由處
五年以下有期徒刑，得併科新台幣四十萬元以上四百萬元以下罰
金，提高為處三年以上十年以下有期徒刑，得併科新台幣一百萬
元以上一千萬元以下罰金），依共同正犯應於共同犯意範圍內就
彼此全部犯行共同負責之理論，上訴人原應依全部共同正犯最後
行為時（九十四年十二月二日）之新法，但因選罷法於九十六年
十一月七日又修正，原第九十條之一，條次調整為第九十九條，
內容並未修正，無比較新舊法適用之問題，應依九十六年十一月
七日修正公布之該條例第九十九條第一項處斷等旨。而原判決認
定附表編號一七、三五、五二之事實係以謝永鎮（見偵卷(一)第一
九五、一九六頁）、謝鴻中（見偵卷(四)第一八０至一八二頁）、
陳自龍（見偵卷(二)第一四０至一四二頁）於偵查中向檢察官所為
之證言資為主要論據。卷查(1)謝永鎮於偵查中僅證述：陳自允本
人拿機票及三千元給伊等語（見偵卷(一)第一九六頁），並未說明
陳自允何時交給伊，其於警詢時雖陳稱：「除了兩張機票費用外
，（陳自允）並於給機票時親手交三千元給我，九十四年十二月
二日二十一點多在我住處（高雄市左營區○○○路三九八號十二
樓）。」等語（見偵卷(一)第一九三、一九四頁）。然陳自允於九
十四年十二月二日十四時四十五分，在澎湖馬公航空站，為警拘
提並製作筆錄；嗣經移送檢察官偵訊，至當日二十二時四十七分
結束訊問（見警卷第一宗第二五、二六頁，偵卷(一)第二一頁）。
則陳自允如何能於九十四年十二月二日二十一時許，在高雄市交
付機票及三千元給謝永鎮？(2)謝鴻中雖於偵查中證稱：歐仁國於
九十四年十二月三日上午，在高雄小港機場將澎湖來回機票交給
伊，同日晚上歐仁國在其白沙鄉吉貝村親戚家將三千元交給伊等
語（見偵卷(四)第一八一、一八二頁），然其於原審另證稱：大約
九十四年十一月底，歐仁國將機票及現金三千元一起交給伊等語
（見更(一)卷第一四三頁），前後所述已不一致；況歐仁國於九十
四年十二月三日十一時三十分由高雄搭機返回澎湖，當日十二時
十分在馬公機場為警拘提帶回警局詢問（見警卷第一宗第四九頁
），當日經檢察官偵訊後，即聲請第一審法院裁定准予羈押（見
第一審聲羈卷第三八號卷第四至六頁）。則歐仁國如何能於原審
所認定之九十四年十二月三日晚上交付三千元予謝鴻中？(3)陳自
龍於偵查中證稱：「陳謝鳳蓮在九十四年十二月二日晚上九點，
拿到我友人家大樓下給我，她來找我前，有打電話問我人在哪裡
。」；除機票外，有給伊現金三千元等語（見偵卷(二)第一四０頁
背面）。然陳謝鳳蓮自九十四年十二月二日晚間七時四十分至翌
（三）日凌晨一時十五分，均在警局接受詢問（見警卷第二宗第
一三頁），如何能於九十四年十二月二日晚上九時，交付機票及
現金給陳自龍？原審採用前開(1)至(3)謝永鎮、謝鴻中及陳自龍於
偵查中之證言，為認定上訴人前述犯罪時間之依據，其採證難認
與卷證資料及經驗法則無違。因上訴人最後犯罪行為究在何時，
事實仍欠明暸，致本院無從就原審依不利於上訴人之現行選罷法
第九十九條第一項論處上訴人罪刑，判斷其適用法律之當否，原
判決當然無可維持。以上或為上訴意旨所指摘，或為本院得依職
權調查之事項，應認原判決仍有撤銷發回更審之原因。
據上論結，應依刑事訴訟法第三百九十七條、第四百零一條，判
決如主文。
中    華    民    國  九十七  年    五    月  二十九  日
                      最高法院刑事第十庭
                          審判長法官  邵  燕  玲
                                法官  李  伯  道
                                法官  孫  增  同
                                法官  吳      燦
                                法官  李  英  勇
      本件正本證明與原本無異
                                      書  記  官
中    華    民    國  九十七  年    六    月    四    日
                                                   ｍ


司法院資訊處製作；財團法人民間司法改革基金會備份。
